臺灣板橋地方法院民事判決　　　　　　　　96年度建字第10號
原　　　告
即反訴被告　源興水電工程有限公司
法定代理人　丙○○
訴訟代理人　韓邦財律師
?????　程昱菁律師
　　　　　　王唯鳳律師
被　　　告
即反訴原告　綠原工程有限公司
法定代理人　甲○○
訴訟代理人　鄭志明律師
上列當事人間給付貨款事件，經本院於民國96年12月11日言詞辯
論終結，判決如下：
    主  文
被告應給付原告新台幣捌拾萬貳仟柒佰伍拾伍元，及自民國九十
六年三月十六日起算至清償日止，按週年利率百分之五計算之利
息。
本訴訴訟費用由被告負擔。
本判決第一項於原告以新臺幣貳拾柒萬元為被告供擔保後，得假
執行。但被告如於假執行程序實施前，以新臺幣捌拾萬貳仟柒佰
伍拾伍元為原告預供擔保，得免為假執行。
反訴原告之訴駁回。
反訴訴訟費用由反訴原告負擔。
??事實及理由
壹、本訴部分：
一、原告主張：
(一)、緣被告於民國94年間承攬施作台北縣政府「環河快速道路三
    重段第一、二標高架橋下空間及人行道綠美化工程」，其中
    台北縣三重市○○○○道路三重段高架橋下全段之噴灌系統
    ，被告則轉包由原告施作，雙方並訂有工程合約書，工程總
    價金為新台幣（下同）108 萬元，後被告又因工程需要，追
    加增設噴灌工程，雙方約定追加增設之工程價金為134,124
    元。惟兩造約定之施作內容，原告已施工完成，台北縣政府
    亦對被告承攬之「環河快速道路三重段第一、二標高架橋下
    空間及人行道綠美化工程」完成驗收，被告卻僅支付原告41
    1,369 元之工程款，餘802,755 元之工程款未付，經原告屢
    次催款，被告均藉故推托而拒不付款。
(二)、被告主張原告施作本件工程遲延，導致被告受有損害，並不
    實在，詳述如下：
１、系爭工程合約所約定之94年11月10日完工日期，僅針對「噴
    灌系統」而言，並不包含「水、電申請」。系爭工程合約書
    第4 條約定之完工日期係指噴灌工程的完工日期，與工程驗
    收日、水電申請日、水電實際使用期日無涉。從系爭工程合
    約書第3 條之付款方式，明白區分完工付款、驗收付款，故
    可推知工程合約書第4 條約定之完工日期，絕非指工程驗收
    日期，而係指噴灌工程完成日期。再者，參照系爭工程合約
    書對於施工日期、水電申請的條文排列順序，在第1 條先約
    定噴灌系統施工的地點、內容後，直接在第3 條約定付款、
    第4 條約定完工日期，第5 條才另外約定水、電申請由乙方
    負責，亦可見完工日期與實際水電申請、水電使用日期並不
    相同。甚且，依工程合約書第4 條規定原告所負之契約義務
    僅有水電申請，至於水電何時可以使用，則非原告所應負擔
    之義務。實際上，原告並非水電申請書之申請人，亦無供水
    、供電之能力，故水電申請書之用印、以及後續水電之實際
    可供使用，實有賴於台北縣政府、台電、及自來水公司之施
    設配合，原告根本無法控制其時程，也不可能同意完工日期
    即包含令噴灌系統有水、電可以使用。且自來水公司公告之
    一般申請給水處理期限約有20天，而水電申請需在噴灌工程
    完成後始可為之，否則台灣電力公司、自來水公司不可能依
    實際噴灌系統埋設管線，但原、被告間工程合約書自簽約至
    完工約定日期僅短短一個月，光原告在申請供水、供電必須
    備足相關證件、畫好內線圖面，請被告交付臺北縣政府用印
    ，被告再將文件轉遞予原告實際申請水、電，合理的處理期
    限即應有一、二個星期，故比較雙方約定一個月之完工期限
    、及申請水電…等等所必備之時程，即知被告主張所謂「完
    工」，必需包含噴灌系統之水電申請、亦包含後續有水電可
    供使用，在現實上根本不可能完成，故被告對「完工」之解
    釋，絕非雙方約定之真意。原告因擔任噴灌工程的實際施作
    人，知悉系爭噴灌工程管線配置，故向台電、自來水公司申
    請水電時，由原告提供管線圖面以供台電、自來水公司施設
    管線之參考最為合宜，故原告同意協助被告申請水電，但雙
    方未約定原告需在何時完成申請水電、或約定何時令水電可
    使用。
２、原告所施作之噴灌工程的實際完工日期為94年12月30日：依
    工程結算驗收證明書記載「實際竣工日期：94年12月30日（
    不含植裁養護期）」、以及臺北縣政府函書明「本案已於94
    年12月30日完工，包含來文所提『追加工程部分』」，足以
    證明原告所施作之噴灌工程確於94年12月30日完工無疑。
３、系爭工程之遲延不可歸責於原告：
、雖原、被告契約約定噴灌工程需於94年11月10日前完工，然
    為配合被告公司整地、及道路開挖埋設噴灌系統之政府核准
    日期…等原因，故遲延至94年12月30日始完工，故系爭工程
    之遲延確不可歸責於原告至明。
、原告約94年12月中旬即將水、電申請書寄至被告公司，請被
    告公司寄交臺北縣政府用印，然被告公司卻於95年2 月底始
    將該份申請書寄予臺北縣政府，才導致原告分別於95年3 月
    1 、8 日向台電、自來水公司申請水電，故此水、電申請之
    遲延並不可歸責於原告。此外，在水電申請之後，因受理程
    序之必要手續，又經數月系爭噴灌工程方能用水、用電，該
    部分之遲延，實因自來水公司、台電公司作業上之程序，與
    原告無涉。更何況，被告承攬臺北縣政府有關三重市○○○
    ○道路三重段高架橋下植栽之養護，臺北縣政府早已在被告
    工程費用中編列臨時水電費用、每一株花木亦皆編列灌木保
    活、養護及病蟲害防治之費用，故不論在噴灌系統完成的前
    後、或水電是否可以使用，被告皆需為苗木養護的工作。在
    噴灌系統尚未完成、或水電未能使用之前，原告本需派水車
    澆灌花木，在噴灌系統、水電能使用後，則需定時灑水，該
    些費用本來就是被告應該自行負擔的。
、被告在94年12月30日噴灌系統完成前，其所栽種之花木皆自
    行派水車澆灌之，在94年12月30日噴灌系統完成之後，就算
    噴灌系統未供水、供電而無法使用，仍可自行派水車澆灌花
    木，被告卻捨此不為，導致苗木枯死，則該苗木枯死之責任
    ，亦不可歸責於原告。
４、被告主張因原告工程遲延，導致苗木枯死，故受有補植苗木
    1,394,152 元、另僱灑水車432,000 元、補植工資284,657
    元之損失，然被告該些損害額之主張皆不實在。其中，被告
    主張其另僱水車灑水、補植工資部分並無提供任何憑據，只
    有提供自行製作之表單，且該一表單顯示之工資費用僅有20
    4,000 元、水車費用則為228 ,000 元 ，與其主張之花費完
    全不符，故原告否認上開表單形式、實質上之真正，上開表
    單實不足以為採。另被告主張因噴灌系統無法澆灌，造成需
    另行訂購苗木，然該部分亦不屬實。被告既謂因無噴灌系統
    ，故自行僱水車灑水，然既被告已僱水車灑水，卻不澆灌足
    夠之水量，令1,394, 152元之植栽枯死，實令人難以理解。
    且被告故意不澆灌足夠的水量，導致苗木枯死，則其就苗木
    枯死一事，亦有過失；且自驗收紀錄單上可知，被告於95年
    1 月11日驗收時，多數植栽種植之數量皆不足，其中石斑木
    、山漆莖、威氏鐵莧品質不良，被告則表示係「季節因素及
    植栽生長習性」所致，並詳載於驗收紀錄上，而該季節因素
    導致苗木之補植，與系爭噴灌系統無水、電可用無涉；又系
    爭工程位在公開場所，其間常有流浪狗、行人踐踏，亦有病
    蟲害之發生，該部分被告另購植栽亦與系爭噴灌系統無水、
    電可用全無關聯；原告所施作之噴灌系統於94年8 月下旬即
    有水電可供使用，故其後苗木枯死之部分，則必然與原告無
    涉，但被告仍向原告請求94年9 月份栽種植栽之費用，亦完
    全不合理。由上可知，被告所提出之表單，無法明確噴灌系
    統無法實際運作所產生之真正受損害金額，被告主張受有遲
    延給付之損害，並不可採。
(三)、系爭工程皆已完工、驗收，依民法第505 條及工程合約書第
    3 條約定，被告應給付全部之工程款，故原告向被告請求給
    付所餘之工程款為有理由。另依工程合約書第2 條約定之工
    程總價為108 萬元，另則，追加工程之工程價額為134,124
    元，故原、被告約定之系爭工程、追加工程之工程款合計為
    1,214,124 元。惟被告於95年間業已給付原告411 ,369 元
    ，僅餘802,755 元之工程款未付，故原告請求被告清償所餘
    之欠款。
(四)、聲明：１、被告應給付原告802,755 元整，及自起訴狀繕本
    送達之起至清償日止按年利率5 ％計算之遲延利息。２、原
    告願供擔保，請准宣告假執行。３、訴訟費用由被告負擔。
二、被告主張：
(一)、被告承攬台北縣政府「環河快速道路三重段第一、二標高架
    橋下空間及人行道綠美化工程」，並將其中台北縣三重市○
    ○○○道路三重段高架橋下全段之噴灌工程，轉包予原告施
    作，雙方並於94年10月5 日簽訂工程合約，嗣上開工程復經
    台北縣政府於95年10月13日驗收完成。然查，除原契約施作
    項目外，被告並未追加工程內容及金額。
(二)、被告並未依約於94年11月10日完工，而係遲至95年10月13日
    方實際完成驗收，故被告雖符合業主即台北縣政府要求，於
    94 年12 月30日完成綠化植裁工作，然因原告未能於兩造約
    定期限內完成噴灌工程，致使被告裁植之花木在養護期間無
    法澆灌因而枯死，則原告自應就其遲延完成噴灌工程造成苗
    木枯死致被告必須另行購買苗木及補植所支出之費用，負損
    害賠償責任。經查被告另行向訴外人家茂等公司訂購之苗木
    共計1,394,152 元，另行雇用水車灑水費用共計432,000 元
    ，補植工資共計284,657 元，以上合計2,110,809 元，應由
    原告負損害賠償責任，嗣經被催告仍置之不理，爰主張前開
    損害賠償債權與原告依法得主張之報酬債權互為抵銷。
(三)、聲明：原告之訴駁回、訴訟費用由原告負擔、若受不利之判
    決，被告願供擔保請准宣告假執行。
貳、反訴部分：
一、反訴原告主張：
(一)、反訴原告承攬台北縣政府「環河快速道路三重段第一、二標
    高架橋下空間及人行道綠美化工程」，並將其中台北縣三重
    市○○○○道路三重段高架橋下全段之噴灌工程，轉包予反
    訴被告施作，雙方並於94年10月5 日簽訂工程合約，並約定
    反訴被告於94年11月10日前完工，惟反訴被告竟遲至95年10
    月13日方完工驗收，顯屬可歸責於反訴被告之事由。
(二)、依兩造工程合約約定，反訴被告承攬系爭噴灌工程內容包括
    管溝挖填、噴頭安裝、控制器安裝、電磁閥安裝、水閥配管
    、及蓄水池，且依上開合約第5 條約定，反訴被告應於94年
    11月10日前完成噴灌系統安裝及水電源申請，以配合反訴原
    告植栽工作及養護期間樹苗之澆灌。反訴被告固舉台北縣三
    重市公所94年10月4 日函文，以證明系爭噴灌工程之開挖道
    路埋設工作，受限於公所表示94年10、11月屬禁挖期，因此
    系爭工程無法於94年11月10日完成，而屬不可歸責於己之情
    事，然反訴被告亦於訴訟中自認系爭工程之水、電，真正可
    以使用皆在95年8 月以後，亦即反訴被告並未依約於期限內
    完成水電工程申請工作，顯已陷於遲延給付之情形，要無疑
    問。
(三)、兩造成立系爭工程合約之目的，在於反訴被告應先開挖埋設
    管路，安裝噴頭、待回填土方後，由反訴原告進行植栽樹苗
    工作，使反訴原告植栽之樹苗有水可供澆灌養護。反訴被告
    未能於約定期限內完成上開工作，致反訴原告植栽無水澆灌
    枯死，以致反訴原告必須另向他人購買苗木、雇用水車、僱
    工補植所生費用損失，兩者間具有相當因果關係。因反訴被
    告未能於兩造約定期限內完成噴灌工程，則其致使反訴原告
    另行花費共計2,110,809 元，應由反訴被告負損害賠償責任
    。
(四)、聲明：反訴被告應給付反訴原告2,110,809 元，及自反訴狀
    繕本送達翌日起至清償日為止，按年息5 ％計算之利息、反
    訴費用由反訴被告負擔、反訴原告願供擔保請准宣告假執行
    。
二、反訴被告主張：參照本訴所述，反訴原告主張受有遲延給付
    之損害並不可採。聲明：反訴駁回、訴訟費用由反訴原告負
    擔、若受不利之判決，反訴被告願供擔保請准宣告免為假執
    行。
參、不爭執之事項：
一、被告於94年間承攬施作台北縣政府「環河快速道路三重段第
    一、二標高架橋下空間及人行道綠美化工程」，其中台北縣
    三重市○○○○道路三重段高架橋下全段之噴灌系統，被告
    則轉包由原告施作，雙方並訂有工程合約書，工程總價金為
    108 萬元。
二、被告於95年間業已給付原告411,369元。
三、系爭噴灌工程之硬體設備部份，原告係於94年12月30日完成
    。
四、系爭噴灌工程之水電設備，實際可使用之日期為95年8 月下
    旬。
肆、得心證之理由：
一、本訴部份：
(一)、本件依兩造所為之主張及陳述，本訴部份應審酌者為以下各
    項，茲逐點說明如下：
１、原告承攬系爭工程應承作之內容，除系爭噴灌工程硬體設備
    外，是否應包含該噴灌工程之水、電均申請完畢，並可實際
    使用？
、查兩造所簽訂之系爭工程合約書，原告所承攬之工程為三重
    市○○○○道路三重段高架橋下全段之噴灌系統，該契約第
    5 條則約明：工區施工之水源、電源申請，由乙方（即原告
    ）自行申請處理，費用已含於承包總價內等語，此有系爭契
    約書影本?份在卷可稽。依上開契約文字解釋可知，原告依
    約負有申請系爭噴灌工程水、電使用之義務無疑。原告雖主
    張伊同意系爭噴灌工程水源、電源之申請，僅係因原告為噴
    灌工程的實際施作人，知悉其管線配置，故向台電、自來水
    公司申請水電時，由原告提供管線圖面以供台電、自來水公
    司施設管線之參考將是最合宜之情形，故原告亦在契約書中
    同意協助申請水電，但雙方確實未約定原告需在何時完成申
    請水電、或約定何時令水電可實際使用之時日云云。惟查，
    依上開契約第5 條之約定，原告申請水源、電源所需之費用
    ，已包含在系爭工程總價內，亦即被告就原告申請水源、電
    源所支出之勞務及費用，已支付相當之對價，足見原告申請
    系爭噴灌工程水源、電源之義務，應屬原告之契約義務，據
    此依一般契約原則，原告自應於約定完工日期前，完成該契
    約義務。原告就該項申請水電之契約義務，例外約定無須於
    約定完工日前完工之事實，並未舉出任何證據以實其說，本
    院自無從信其主張為真實，應認原告依約本應於94年11月10
    日前完成系爭噴灌工程及水源、電源之申請，此一事實，堪
    信為真實。
、被告又辯稱：原告依約應負有讓系爭噴灌工程之水源、電源
    ，於完工工期前均可使用之義務云云。惟查，系爭工程合約
    書第5 條固載明原告有申請系爭噴灌工程水源、電源之義務
    ，然該契約文字僅載明原告應提出申請，並未約明原告亦應
    提供系爭噴灌工程水源、電源均於完工日期前可供使用之義
    務。再查，原告並非實際提供水源、電源之人，且系爭水源
    、電源之申請人亦非原告，應係系爭公共工程之管理者即台
    北縣政府，而提供水源、電源之自來水公司及臺灣電力公司
    是否同意及何時提供水源、電源，亦取決於該公司之決定，
    非原告所能控制，故衡情原告應無可能，即同意系爭工程完
    工日期前應包含噴灌系統均有水源、電源可以使用，故被告
    上開所辯，應屬不可採信。應認原告於完工工期前，並無依
    約負有讓系爭噴灌工程之水源、電源，均可使用之義務無疑
    。
２、原告是否有逾期完工之違約情形：
、原告主張伊施作之噴灌工程的實際完工日期為94年12月30日
    ，被告對此亦不爭執，且有工程結算驗收證明書記載「實際
    竣工日期：94年12月30日（不含植裁養護期）」、以及臺北
    縣政府函書明「本案已於94年12月30日完工，包含來文所提
    『追加工程部分』」影本各1 份附卷可佐，足以證明原告所
    施作之噴灌工程確於94年12月30日完工無疑，被告對此亦不
    爭執，勘信為真實。
、原告主張為配合被告公司整地、及道路開挖埋設噴灌系統之
    政府核准日期等原因，故遲延至94年12月30日完工，該遲延
    完工之責任不可歸責於原告等語。惟查，原告就系爭工程定
    作人有何整地或其他協力義務，並未舉出任何證據以實其說
    ；再查，台北縣三重市公所於94年10月4 日就系爭噴灌工程
    申請開挖道路一案函覆台北縣政府文：「說明二、……建議
    管線挖掘時間在94年12月5 日以後申挖，因94年10、11月屬
    禁挖期……」等語，此有三重市公所函1 份附卷可參，依上
    開函文內容可知，原告於94年12月5 日前並未取得主管道路
    機關即台北縣三重市公所之同意開挖系爭工程之道路以埋設
    管線，原告可實際施工之日期，應自94年12月5 日起算，算
    至原告完工之日即94年12月30日止，總計原告施工期間共計
    約25日，參酌系爭工程合約第4 條，原約定原告應於本合約
    生效日即94年10月5 日起，至同年11月10日前，即約35日之
    期間內完工，原告實際施作系爭工程之期間尚屬相當。而原
    告於94年12月中旬即將水電之申請書寄至被告公司，由被告
    公司寄交業主即台北縣政府用印申請之事實，被告對此亦未
    爭執，足認原告應已於契約期限內完成系爭工程。而原告雖
    遲至94年12月5 日方開始施作系爭噴灌工程開挖道路部份，
    然該遲延發生之原因，係屬被告承包系爭工程之業主即台北
    縣政府，應負責取得土地所有權機關即三重市公所同意之協
    力義務，被告對此遲延原因不可歸責原告，亦不爭執，據此
    ，應認原告就系爭工程並無應負之遲延責任。
３、系爭工程除契約約定之工程總價為108 萬元，兩造是否有合
    意追加工程項目金額為134,124 元：
、原告主張系爭工程除原約定之總價108 萬元外，兩造尚合意
    追加工程項目金額為134,124 元，被告則否認有同意追加工
    程價額134,124元部份。
、按公司之經理人在執行職務範圍內，為公司負責人，公司法
    第8 條第2 項定有明文。而稱經理人者，謂由商號之授權，
    為其管理事務及簽名之人，民法第553 條第1 項規定甚明。
    公司法第31條第一項雖規定：「經理人之職權，除章程規定
    外，並得依契約之訂定。」但同條第2 項規定：「經理人在
    公司章程或契約規定授權範圍內，有為公司管理事務及簽名
    之權。」公司法第36條亦規定；「公司不得以其所加於經理
    人職權之限制，對抗善意第三人。」。
、經查，丁○○自86年起任職被告公司，自94年10月起迄至95
    年3 月間，擔任被告公司副總經理一職，負責系爭工程監督
    之工作之事實，業經證人丁○○到庭作證屬實，且為兩造所
    不爭執。證人丁○○於本院96年5 月28日審理期日具結證稱
    ：「（提示原告公司95年2 月20日增設工程請款明細表及平
    面圖1 份，問：是否看過這份資料？是的，當時公司的行政
    人員曾經上呈過這份資料給我看過。」、「（問：原告公司
    如果要追加工程項目的時候，是否都直接與你接洽？）是的
    ；原告公司會先口頭上告訴我，要追加工程項目。我會請原
    告用正式的報價單向被告公司聲請，被告公司如果同意這些
    追加項目的話，會再與原告公司就追加項目的部分簽一份書
    面的契約，才算正式同意原告為工程項目的追加，我們不曾
    以口頭的方式，同意原告為工程的追加。」、「（問：追加
    工程原告公司是否有實際施作？）有。」、「（問：是否知
    道原告公司為何要施作追加工程？）因為原告公司在施作過
    程中，發現原本施作噴灌工程無法達到噴灌所有植栽的範圍
    ，所以需要追加工程項目才能夠噴灌所有的植栽。」、「（
    問：原告公司原本施作的噴灌工程無法噴灌所有的植栽，問
    題何在？）是因為設計不良的問題。」、「（問：設計圖是
    由誰負責？）設計圖是由台北縣政府委由另外一位設計師，
    原告則是按照設計圖施作。」等語，此與證人即原告公司擔
    任系爭工程現場領班之員工乙○○於同日具結陳稱：「（提
    示工程追加項目請款明細表，問：是否你們公司製作？）這
    個工程明細表初稿是我製作的，製作完成之後，由我負責交
    給被告公司的工地主任蘇先生，蘇先生帶回去公司請示。」
    、「（問：被告公司後來是否有同意施作這些追加項目？）
    我把工程請款明細表以及工程追加圖交給蘇先生之後，隔了
    大約半個多月，蘇先生告訴我被告公司同意施作這些項目以
    及追加的金額，所以我們就開始施作。」等語互核相符，顯
    見證人丁○○於被告公司擔任副總經理，負責系爭工程之監
    督及進行，應有權代理原告與被告洽談系爭工程追加減等工
    程內容。被告雖主張證人丁○○無權代理被告同意原告追加
    系爭工程等語，惟依上述公司法第36條之規定公司不得以其
    所加於經理人職權之限制，對抗善意第三人，被告對於原告
    知悉丁○○之經理權受限制一節，並未舉出證據證明，且衡
    諸常情，被告於收受原告為追加工程之意思表示時，非但未
    立即拒絕，且負責現場監督之被告副總經理丁○○於現場監
    督原告施作系爭工程時，既明知原告就追加工程部份已按圖
    施作，卻未明示不同意原告施作追加工程，應認兩造間就系
    爭工程應追加134,124 元工程項目部份，已達成契約之意思
    表示合致，原告並已依約完成追加工程，被告自應依約給付
    追加工程款134,124 元。
(二)、綜上所述，原告依據系爭工程契約，業已完成原約定之工程
    部份及追加工程，合計工程總價為1,214,124 元之工程項目
    ，原告並無遲延完工之可歸責部份，此一部份之事實，足堪
    採信，被告辯稱原告應負遲延之損害賠償責任云云，即屬無
    據。從而，原告依據承攬契約請求被告給付尚欠之工程款即
    802,755 元（計算方式為0000000 ＋000000－000,369 ＝80
    2755），及自起訴狀繕本送達之翌日即96年3 月16日起算至
    清償日止，按週年利率百分之五計算之法定遲延利息，為有
    理由，應予准許。
(三)、本訴部份兩造均陳明願供擔保，請准為宣告假執行，或免為
    假執行，經核均與規定相符，爰分別酌定相當之擔保金額後
    准許之。
二、反訴部分：經查，反訴原告所稱因反訴被告就系爭噴灌工程
    應負遲延完工責任之主張，均為本院所不採，業已認定如前
    ，反訴原告未能證明反訴被告有應負之遲延責任及因該遲延
    所生之損害，是其依債務不履行之規定，請求反訴被告應給
    付反訴原告2,110,809 元，及自反訴狀繕本送達翌日起至清
    償日為止，按週年利率5 ％計算之利息，為無理由，應予駁
    回。
伍、因本案事證已臻明確，兩造其餘攻擊防禦方法及所提之證據
    ，經本院斟酌後認為與判決結果無影響，爰不一一論述，附
    此敘明。
陸、結論：本訴原告之訴為有理由，反訴原告之訴為無理由，依
    民事訴訟法第78條、第390 條第2 項、第392 條，判決如主
    文。
中　　華　　民　　國　　96　　年　　12　　月　　31　　日
                  民事第三庭    法　官　邱育佩
以上正本係照原本作成。
如對本判決上訴，須於判決送達後20日內向本院提出上訴狀。
中　　華　　民　　國　　96　　年　　12　　月　　31　　日
                            書記官　王苑琦
